臺灣彰化地方法院民事判決　99年度訴字第894號
原　　　告　江明輝
訴訟代理人　李琬婷
被　　　告　陳素蓮
訴訟代理人　賴安全
被　　　告　陳秋蘭
受　告知人　內政部營建署
法定代理人　葉世文
訴訟代理人　林賢國
上列當事人間請求分割共有物事件，本院於民國100年4月27日言
詞辯論終結，判決如下：
    主  文
兩造共有坐落彰化縣花壇鄉○○○○段一Ｏ一地號、地目建、面
積四Ｏ八點五九平方公尺土地，按附圖（即彰化縣彰化地政事務
所收件日期一百年四月六日、文號彰土測字第Ｏ九八四號土地複
丈成果圖）所示分割，即：(一)編號Ａ-１部分面積三六點九三平
方公尺、編號Ｃ部分面積九五點零九平方公尺、編號Ｄ部分面積
四點一八平方公尺分歸原告取得；(二)編號Ａ-２部分面積六八點
一Ｏ平方公尺分歸被告陳素蓮取得；(三)編號Ａ-３部分面積一一
九點八四平方公尺、編號Ｂ部分面積八四點四五平方公尺分歸被
告陳秋蘭取得。
訴訟費用由兩造依附表所示應有部分比例負擔。
    事實及理由
一、原告起訴主張：坐落彰化縣花壇鄉○○○○段101地號、地
    目建、面積408.59平方公尺土地（下稱系爭土地）為兩造共
    有，應有部分如附表所示。系爭土地並無法令規定不能分割
    之限制，亦無因物之使用目的不能分割或契約訂有不分割之
    期限，惟不能協議分割，爰請求裁判系爭土地，分割方案如
    附圖（即彰化縣彰化地政事務所收件日期民國100年4月6日
    、文號彰土測字第0984號土地複丈成果圖）所示等語。並聲
    明：如主文第1項所示。
二、被告陳秋蘭表示對原告提出之分割方案無意見；被告陳素蓮
    則表示不同意分割系爭土地，並聲明：原告之訴駁回。
三、本院得心證之理由：
  (一)按共有物如無因物之使用目的不能分割或契約訂有不分割之
    期限者，各共有人得隨時請求分割共有物；共有物之分割方
    法，不能協議決定者，法院得因任何共有人之聲請，命以原
    物分配於各共有人或變賣共有物以價金分配於各共有人之方
    式分配，民法第823條、第824條分別定有明文。查兩造共有
    之系爭土地，地目為田，其所有權應有部分如附表所示，業
    據原告提出系爭土地之土地登記謄本、地籍圖等件為證。又
    系爭土地並無因其使用目的不能分割或共有人間訂有不分割
    契約之情形，且被告陳素蓮表示不同意分割，足見兩造確實
    無法達成協議，故原告依上開規定訴請分割系爭土地，於法
    有據，應予准許。
  (二)按共有人因共有物分割之方法不能協議決定，而提起分割共
    有物之訴，應由法院依民法第824條命為適當之分配；又共
    有物分割之方法，法院應斟酌當事人之聲明，共有物之性質
    ，共有人之意願、利害關係、經濟效用及全體共有人之利益
    等公平決定，並不受當事人主張之拘束，法院為顧及全體共
    有人所得利用之價值等情形，本有自由裁量之權。查系爭土
    地現為建地，呈東北西南走向之不規則長方形，東南側臨彰
    化縣花壇鄉○○路○段300巷13弄，其上西南側有原告所有之
    彰化縣花壇鄉○○○○段54建號2層加強磚造已保存登記建
    物（門牌號碼：彰化縣花壇鄉○○路○段300巷13弄11號），
    其上東北側有被告陳秋蘭所有之彰化縣花壇鄉○○○○段55
    建號2層加強磚造已保存登記建物（門牌號碼：彰化縣花壇
    鄉○○路○段300巷13弄17號）等情，業經本院會同彰化縣彰
    化地政事務所人員到場勘測屬實，有本院勘驗筆錄及現場略
    圖、建物登記謄本、彰化縣彰化地政事務所99年12月24日土
    地複丈成果圖等附卷可稽。本院審酌原告主張就系爭土地採
    原物分割如附圖所示，係按上開建物被告江明輝、陳秋蘭現
    占有使用位置為分配，故上開已保存登記之建物均得以保留
    ，各共有人取得之土地均有面臨聯外道路，且被告陳秋蘭亦
    同意該分割方案，為期發揮系爭土地之最高經濟價值，依系
    爭土地之現行使用現況、各共有人應有部分比例所得土地面
    積、各共有人之利害關係、有無與公路適宜聯絡、分割後之
    經濟效用等情，認原告主張之分割方案最較符合經濟效用及
    共有人之利益，堪認允當，爰判決如主文第1項所示。
四、按「共有人自共有物分割之效力發生時起，取得分得部分之
    所有權。應有部分有抵押權或質權者，其權利不因共有物之
    分割而受影響。但有下列情形之一者，其權利移存於抵押人
    或出質人所分得之部分：一、權利人同意分割。二、權利人
    已參加共有物分割訴訟。三、權利人經共有人告知訴訟而未
    參加。」98年7月23日修正生效之民法第824條之1第1、2項
    定有明文。經查，被告陳素蓮之母即訴外人陳賴敏前於72年
    12月8日，因買賣而登記取得系爭土地應有部分6分之1之所
    有權，並於73年2月18日就該應有部分登記法定抵押權（下
    稱系爭抵押權）予臺灣省政府，擔保債權總額為602,000元
    ，嗣被告陳素蓮於98年12月25日，因繼承取得其母即訴外人
    陳賴敏對系爭土地應有部分6分之1之所有權，並於99年6月
    22日辦理分割繼承登記，有系爭土地登記謄本（100年1月5
    日列印）、土地登記舊簿、異動索引等在卷可稽。又按臺灣
    省省有資產及負債，由國家概括承受，臺灣省政府功能業務
    與組織調整暫行條例第8條第1項定有明文。另為配合精省作
    業及業務移交，內政部營建署分別於民國88年8月12日、88
    年8 月26日函示臺灣土地銀行總行有關原由臺灣省辦理之國
    民住宅貸款其權利人及抵押權人改以「中華民國，管理機關
    ─內政部營建署」名義登記，原臺灣省政府之權利義務由中
    華民國概括承受，其管理機關為內政部營建署，有內政部營
    建署88年8月12日88營署北管字第051114號及88年8月26日88
    營署北財字第053319號函文在卷可稽，是系爭抵押權之現權
    利人應為內政部營建署。本件原告為免日後各共有人分得土
    地均為該抵押權效力所及，聲請本院對抵押權人告知本件訴
    訟，本院已通知原抵押權人臺灣省政府參加訴訟，經臺灣省
    政府轉知現抵押權人內政部營建署後，抵押權人內政部營建
    署已具狀表示為受告知人，並具狀表示意見，是抵押權人內
    政部營建署已具狀參加本件共有物分割訴訟甚明。是依上開
    規定，本件分割後，系爭抵押權移存於被告陳素蓮所分得如
    附圖所示編號Ａ-２之土地，併予敘明。
五、另因共有物分割、經界或其他性質上類似之事件涉訟，由敗
    訴當事人負擔訴訟費用顯失公平者，法院得酌量情形，命勝
    訴之當事人負擔其一部，民事訴訟法第80條之1定有明文。
    因本件土地分割後，全體共有人同蒙其利，本院酌量情形，
    命兩造依附表所示之比例負擔訴訟費用。
六、據上論結，本件原告之訴為有理由，依民事訴訟法第78條、
    第80條之1、第85條第1 項但書，判決如主文。
中    華    民    國    100    年    4    月    29    日
                  民事第一庭    法  官  黃楹榆
以上正本係照原本作成。
如不服本判決，應於送達後20日內，向本院提出上訴狀並表明上
訴理由，如於本判決宣示後送達前提起上訴者，應於判決送達後
10日內補提上訴理由書（須附繕本）。如委任律師提起上訴者，
應一併繳納上訴審裁判費。
中    華    民    國    100    年    4    月    29    日
                                書記官  彭月美
┌─────┬───────────┐
│共有人姓名│應有部分比例（應負擔訴│
│          │訟費用比例）          │
├─────┼───────────┤
│江明輝    │1/3                   │
├─────┼───────────┤
│陳秋蘭    │3/6                   │
├─────┼───────────┤
│陳素蓮    │1/6                   │
└─────┴───────────┘